【裁判字號】    95,易,995
【裁判日期】    951130
【裁判案由】    詐欺
【裁判全文】
臺灣板橋地方法院刑事判決               95年度易字第995號
公  訴  人  臺灣板橋地方法院檢察署檢察官
被      告  丙○○
上列被告因詐欺案件，經檢察官提起公訴（95年度偵緝字第956
號），本院判決如下：
    主  文
丙○○無罪。
    理  由
一、公訴意旨略以：被告丙○○於民國94年7 月間，承攬臺北市
    ○○○路3 段75巷13至15號公寓樓梯間外牆整修工程，竟意
    圖為自己不法之利益，於同年月10日，僱用乙○○、甲○○
    至上址從事泥作工程，並約定工資一日為新臺幣（下同）2,
    300 元，致乙○○、甲○○陷於錯誤而提供勞務為工作，於
    同年月27日如期完工，詎被告由業主處領取工程款200,000
    元後，並未支付乙○○31,050元之工資、甲○○20,650元之
    工資，亦避不見面，音訊全無，乙○○、甲○○始知受騙，
    因認被告丙○○涉有刑法第339 條第2 項之詐欺取財罪嫌云
    云。
二、公訴人認被告丙○○涉有詐欺罪嫌，無非以被告於偵查中坦
    承有於94年10日僱用告訴人乙○○、甲○○在上開處所施作
    工程並積欠工資乙情，以及告訴人乙○○、甲○○2 人之指
    訴與工地現場照片2 張等為其論據。訊據被告固不諱言曾於
    前揭時、地僱用告訴人乙○○、甲○○2 人從事施作工程，
    暨事後亦確積欠告訴人2 人工資未償等情節，惟堅決否認有
    何詐欺犯行，辯稱：本件係因業主未付清工程款，致伊無法
    支付積欠告訴人乙○○、甲○○2 人之工資，惟伊曾預付告
    訴人甲○○15,000工資，亦願意清償積欠告訴人乙○○31,0
    50元、甲○○20,650元等款項，然伊並無詐欺之意圖等語。
三、按犯罪事實應依證據認定之，無證據不得認定犯罪事實，又
    不能證明被告犯罪者，應諭知無罪之判決，刑事訴訟法第
    154 條第2 項、第301 條第1 項分別定有明文。又刑事訴訟
    法第161 條第1 項規定：檢察官就被告犯罪事實，應負舉證
    責任，並指出證明之方法，因此檢察官對於起訴之犯罪事實
    ，應負提出證據及說服之實質舉證責任，倘所提出之證據，
    不足為被告有罪之積極證明，或其指出證明之方法，無從說
    服法院以形成被告有罪之心證，基於無罪推定之原則，自應
    為被告無罪判決之諭知，最高法院92年台上字第128 號判例
    可資參照。又按刑法上詐欺罪之成立，要以加害者有不法得
    財或得利之意思而實施詐欺行為，被害者因此行為，致表意
    有所錯誤而為財產上處分，受有損害，且加害者所用行為，
    堪認為詐術者，始足當之，亦據最高法院19年度上字第1699
    號、46年度臺上字第260 號等判例闡釋甚明，從而行為人如
    非自始基於不法得財或得利之意圖，客觀上無施用詐術之行
    為，或並無損害發生，或者所受損害，非由欺罔行為陷於錯
    誤所致，均不得遽以詐欺罪相繩；至於債務人未依債務本旨
    履行其債務或提出給付等情形，若非出於自始無意履行債務
    之詐欺犯意所致者，尚與刑法第339 條之詐欺罪構成要件有
    間；矧詐欺罪之規範意旨，固在於禁止行為人於私經濟領域
    中使用欺罔之手段損人利己，然私經濟行為本有不確定性及
    交易風險，於私法自治及市場經濟等原則下，欲建立私人間
    財產上權義關係者，亦應參酌自身主、客觀條件、對方之資
    格、能力、信用，及可能損益，並評估其間風險等而為決定
    ，除有該當於前開詐欺罪構成要件之具體情事得被證明屬實
    外，自不能以債務人不履行其債務而致債權人蒙受損失，即
    遽謂該債務人詐欺，否則詐欺之刑事責任與民事債務不履行
    責任將失其分際，合先敘明。
四、經查：
  (一)被告確就業主支付之工程款，用於承包施作之工程支出：
  1.查被告於94年7 月間因負責承包施作臺北市○○○路○ 段75
    巷13至15號公寓樓梯間外牆整修工程，而曾自業主處合計共
    領得工程款200,000 元乙節，業經被告自承不諱，並經告訴
    人乙○○於本院審理時結證在卷，足堪認定。
  2.次查，被告自領得業主支付之上開工程款後，於工程進行中
    曾應告訴人甲○○之要求，而先行支付15,000元乙節，復經
    證人即告訴人乙○○、甲○○於本院審理時一致證實無訛，
    是此等情節，亦堪信為真正。
  3.再者，被告為因應前揭工程之施作所需，曾經對外採購水泥
    、沙土等物料，並經各該廠商送貨至上開施工所在等情，業
    經告訴人甲○○於本院審理時證稱明白（本院95年11月16日
    審判筆錄），參以細繹告訴人等於偵查中所提出之刑事告訴
    狀內附之照片2 張（臺灣板橋地方法院檢察署94年度交查字
    第1933號偵查卷第4 頁），可知上開工程施工所在（亦即臺
    北市○○○路○ 段75巷13至15號公寓樓梯間外牆），其上搭
    有鷹架，且外牆尚稱平整，雖尚未全部施作完成，但堪信該
    項工程先前應該已經進行相當之事項，即除告訴人2 人之泥
    作工程外，至少另包括搭鷹架、敲掉外牆、廢棄物清理等非
    告訴人應行施工之項目，故被告辯稱包括被告甲○○在內，
    其應該已經因此支出相當之人力（支付工人工資）、材料費
    用等語，要非憑空捏造而來。
  (二)被告未能給付告訴人等人工資，係因業主未全數支付前述工
    程款之事實：
  1.雖告訴人乙○○、甲○○等人於本院審理時指稱被告未於彼
    等工作完成之後如數給付工資，故涉犯故詐欺罪嫌云云。但
    查，彼等於本院審理時即均證稱「（檢察官問：一開始去做
    工時，被告有無告訴你何時工資要給你？）沒有」、「（檢
    察官問：這次受僱用時，被告有無說何時把工資給你？）沒
    有」等情明白（見本院95年10月5 日審判筆錄第3 頁、95年
    11月16日審判筆錄第4 頁），堪信告訴人2 人與被告於合意
    締結本件契約時，顯然未就給付工資之時限約定明文；至告
    訴人等雖於前揭審理期日，各證稱「（檢察官問：一般作小
    工何時向工頭拿錢？）我們作臨時工，沒有一定，有時我們
    需要錢，就先跟工頭拿一萬、五千元，但是做好之後再拿錢
    」、「（檢察官問：他應該何時給你工資？）一般來說，完
    工後不會很久，大多數老闆都在半個月之內都會算」等情（
    同上審判筆錄參照），然此亦不過屬於彼等自行臆測之言語
    ，乃此等情節既未經被告點頭首肯，當不生拘束被告之效力
    ；換言之，被告縱有未如告訴人預期之時間如數給付工資，
    尚難認其主觀上即有欺罔之故意無疑。
  2.何況，本件工程其後停頓，業主亦僅給付被告工程款200,00
    0 元之事實，除經告訴人具狀敘明清楚外，且於偵查中陳述
    明白，復於本院審理時結證在卷（前揭檢察署94年交查字第
    19 33 號偵查卷宗第6 頁、第9 頁，本院95年10月5 日審判
    筆錄第4 頁），乃細繹卷附前揭照片內容，告訴人於拍攝照
    片當時其上鷹架確未拆除、又仍未鋪設磁磚，顯見被告承攬
    之上開工程，於當時確實並未施作完成，是以業主如因據此
    而有拒絕給付剩餘工程款予被告之情事，本非情理所無。因
    此，被告所辯工程尚未施作完成，而業主仍積欠其剩餘工程
    款120,000 元，造成伊亦因此無力支付告訴人2 人所餘工資
    、「業主不給我錢，我也沒辦法給他們錢」（前揭檢察署95
    年度偵緝字第956 號偵查卷第14頁至第15頁，本院95年10月
    5 日審判筆錄第8 頁參照）各情，難認全屬無稽。是其此際
    既係因業主之行為始影響其支應告訴人等工資之能力，即難
    推認：其於尋求告訴人施作系爭工程泥作部分之初始，即具
    為己不法所有之意圖，亦甚清楚。
  3.按本件被告於僱請告訴人之初，既未言明給付工資之時間，
    且在告訴人甲○○施作過程之際又曾令其預借工資15,000元
    ，而其後又係因故為業主拒絕給付剩餘工程款，致資金周轉
    能力為此受窘，因之無力給付告訴人乙○○、甲○○等人之
    工資，所為自與所謂「欺罔手段」有間。況被告事後於95年
    11 月16 日亦當庭表示願先清償告訴人甲○○10,000元、給
    付乙○○21,700元，其餘款項則另行償還等情，並經上開告
    訴人等當場允諾且點收現金無訛，此有本院前揭審判期日筆
    錄（第5 頁）在卷足佐，足徵被告事後有還款之誠意，難認
    被告邀由告訴人等人施作工程之初，即有詐欺之不法所有意
    圖。
  (三)更何況，告訴人乙○○於本院審理時，即坦承「他包樓梯外
    牆修繕工程，我們替他作工，他沒有支付工錢，我們去調解
    他也不來，我七十八歲替被告作工，我覺得不甘心，所以我
    才告他詐欺」乙情（本院前揭10月5 日審判筆錄第3 頁），
    參以告訴人甲○○亦稱「我們拿不到錢，才告被告‧‧‧我
    不認為被告有欺騙我替他做工的意思」、「只要還錢，我不
    繼續告」（本院前揭11月16日審判筆錄第6 頁至第7 頁）各
    節，堪信本件不過係因告訴人等為追償被告民事債務，方才
    提起詐欺罪嫌之告訴。是自不能僅憑告訴人2 人不利於被告
    之指訴，即遽認被告有詐欺犯行。
五、綜上所述，本件尚不得因被告事後未能給付告訴人工資，即
    遽認被告於僱用彼等之初即有施用詐術之情事及詐欺之不法
    意圖，公訴人對於本件所起訴之被告詐欺犯罪事實，依其所
    提被告於偵查中之陳述、告訴人之指訴、工地現場照片2 張
    ，均不足為被告有罪之積極證明，且無從形成被告有罪之心
    證，揆諸前揭法律規定及判例所示，自應為被告無罪判決之
    諭知。
據上論斷，應依刑事訴訟法第301條第1項，判決如主文。
本件經檢察官朱學瑛到庭執行職務。
中    華    民    國    95    年    11    月    30    日
                  刑事第三庭審判長法  官  陳忠行
                                  法  官  廖怡貞
                                  法  官  蕭胤瑮
上列正本證明與原本無異。
如不服本判決，應於判決送達後十日內向本院提出上訴狀（應附
繕本），上訴於臺灣高等法院。
                                  書記官  黃炎煌
中    華    民    國    95    年    11    月    30    日


司法院資訊處製作；財團法人民間司法改革基金會備份。
